最高法院刑事判決　　　　　　　　　　　　　　　九十一年度台上字第二一二七號
　　上訴人　甲○○
右上訴人因殺人案件，不服台灣高等法院台中分院中華民國九十年十二月二十日第二
審判決（九十年度上重訴字第三二號，起訴案號：台灣台中地方法院檢察署九十年度
偵字第二一六五號），提起上訴，本院判決如左：
    主  文
上訴駁回。
    理  由
本件原判決認定上訴人甲○○於民國九十年一月二十二日凌晨二時許，在台中縣神岡
鄉○○村○○路七十六巷二十四號住處，與邱進國喝酒。上訴人因提及二十多年前在
某海產店喝酒時，邱進國未依事先約定支付消費款即逕自離去，留下上訴人在店內無
力付帳之事，引起邱進國不悅，雙方遂起爭執。邱進國拿盛裝薑母鴨之鍋子往客廳外
丟擲，並以碗砸向上訴人，致上訴人右大腿瘀傷及右腰挫傷。上訴人即予還擊，進而
相互扭打，上訴人頸部遭邱進國勒住，上訴人掙開後，自廚房流理台取下其所有之水
果刀二支，雙手分持二刀，基於殺人之故意，同時刺向邱進國之背部，其中一支水果
刀（下稱甲刀）朝後背中央脊椎骨刺入，刺及胸椎Ｌ六及Ｌ七乳頭突、棘突之間，刀
刃卡於骨及肌肉之間，無法拔出。另一支水果刀（下稱乙刀）則向左背上方第二、三
肋間刺入，刺中左肺上葉後側致大量出血。上訴人拔出乙刀後，再向其前左胸第八、
九肋間刺入胸腔內，刺破小腸引發腹腔出血。邱進國不堪痛苦，跪地稱：「我向你跪
好麼？」連續數次哀求，上訴人不為所動，仍持乙刀朝其左胸第二、三肋間刺入，致
左肺上葉前側再出血，而於拔取乙刀時，造成刀刃及刀柄斷裂。邱進國遭刺殺時，另
受有：左下頦部表淺銳器割劃傷一處、頸前部表淺銳器割傷二處、左肩上部沿伸至頸
前部表淺銳器割傷一處、右肩前部表淺銳器割劃傷、右手掌部銳器割傷、左手拇指前
部銳器割傷、左肩後部表淺銳器劃傷等傷害，終因大量出血臥倒廚房旁之空房內，並
因出血性休克而死亡。上訴人見邱進國死亡，乃至廚房喝清潔劑「衣領精」意圖自殺
，再到屋外打行動電話予張萬龍，告知殺人之事，旋昏倒於同巷二十六號前。迨同日
上午六時四十分許，經李啟郎發覺報警處理等情。係以上開事實，業據上訴人於警訊
及偵、審中供認不諱，並經證人張政雄證稱聽到上訴人與死者吵架聲，後來二人走出
屋外，又回屋內吵架，有人從屋內摔東西出來「碰」一聲，接著就打起來了，然後聽
到死者連續向上訴人哀求「我向你跪好嗎？」後來就沒有聽到聲音等語甚詳。而邱進
國之屍體經檢察官督同法醫師相驗結果：背中線向左約二公分、肩向下約二十二點
五公分、十二時六時走向、銳器刺創一處約二公分、傷口閉合，刀刃插於傷口處方向
由上向下；左肩胛部外側、肩向下十九公分、背中線十三公分、十二時六時走向、
銳器刺創一處約二〤零點五公分；左下胸部、肩向下三十四公分、胸部中線向左七
公分、五時十一時走向、銳器刺創一處約二〤零點五公分；左鎖骨下部、肩向下八
公分、胸中線向左六公分、十二時六時走向、銳器刺創一處約二〤零點五公分；左
下頦部表淺銳器割劃傷一處、頸前部表淺銳器割傷二處、左肩上部沿伸至頸前部表淺
銳器割傷一處、右肩前部表淺銳器割劃傷、右手掌部銳器割傷約二點二公分、左手拇
指前部銳器割傷約零點五公分、左肩後部表淺銳器劃傷。復經解剖屍體檢驗前述至
銳器刺創之情形為：背部之一刀刺到胸椎之骨頭未刺進胸腔，刺及胸椎Ｌ六、Ｌ
七乳頭突、棘突之間；後左胸第二、三肋間刺進胸腔刺中左肺上葉後側；前左胸
第八、九肋間刺進胸腔但往下刺入腹腔，刺破小腸引發腹腔出血；前左胸第二、三
肋間刺進胸腔，刺中左肺上葉造成胸腔大出血。其主要死因為胸腔內刺創造成大量出
血，導致失血性休克而死亡，有勘驗筆錄、驗斷書、解剖紀錄、相驗屍體證明書、邱
進國死亡照片、解剖屍體照片及兇案現場照片可稽，並有水果刀二支扣案為證。另扣
案之上訴人所有上衣及水果刀，經內政部警政署刑事警察局抽取ＤＮＡ檢測結果，與
邱進國血液型別相同，亦有鑑驗書足憑，堪認邱進國確係上訴人持刀刺殺死亡，為其
所憑之證據及認定之理由。並說明驗斷書與解剖紀錄關於邱進國四處銳器刺創部位之
記載，用語略有不同，但實為同一傷處。解剖紀錄「對死因初步鑑定」欄記載兇嫌係
先持一支刀子刺被害人背後中央，刀子卡住後，再另取另一支刀子行刺。但參酌上訴
人之供述，法醫師高大成之證言及驗斷書之相關記載，邱進國後背中央及後左胸第二
、三肋間之銳器刺創傷，係上訴人最初雙手各持甲刀、乙刀同時刺入所造成，並非刺
入甲刀卡住後，再取乙刀行刺，該部分之記載與事實不盡相符。解剖紀錄所載「背部
之一刀刺到胸椎之骨頭未刺進胸腔即已造成刀子『折斷』」，亦係刀子「卡住」之誤
。至第三刀係刺入邱進國前左胸第八、九肋間，第四刀則刺入前左胸第二、三肋間。
復以：上訴人於案發後，對於案發當時之過程均能清晰陳述，並詳陳如何與邱進國至
其住處，先自一串鑰匙中找出住處之鑰匙開門進入，再將薑母鴨倒進電子鍋及倒米酒
頭飲用等細節。而邱進國被殺死亡後，上訴人猶利用行動電話內建之電話號碼打給張
萬龍，告知殺人之事，亦據張萬龍證述無訛，足見其行兇時之意識清楚，並無心神喪
失或精神耗弱之情事。再，上訴人與邱進國因多年前喝酒付帳之事，發生爭執進而相
互扭打，已無從主張正當防衛。且依解剖屍體鑑驗結果，由邱進國身體出血量、受創
位置及方向，推斷上訴人第三刀刺殺其左前下胸第八、九肋間致腹腔出血，邱進國不
支跪地求饒，上訴人再刺第四刀，由上往下刺入前左胸第二、三肋間，刺中左肺上葉
前側再出血。倘上訴人係出於防衛之意思，則於持刀刺進邱進國背部時，用力之猛致
使甲刀卡住無法拔出，邱進國受此鉅創，已無法再為攻擊。何況邱進國右手掌部及左
手拇指前部之銳器割傷均屬防禦創，參酌台灣台中看守所健康檢查表（乙）及驗斷書
所載上訴人及邱進國身高相同，及邱進國已向上訴人跪地求饒等情，益徵當時邱進國
僅能徒手消極抵擋，甚至跪地求饒，上訴人仍不為所動，接續予以刺殺致其大量出血
死亡，足見上訴人殺人犯意甚堅，所辯其當時酒醉意識不清，且係出於正當防衛等語
為無可採，亦於理由內詳加論駁。因認上訴人所為，係犯刑法第二百七十一條第一項
之殺人罪。爰將第一審之不當判決撤銷，適用刑法第二百七十一條第一項、第三十七
條第一項、第三十八條第一項第二款等規定，論上訴人以殺人罪，審酌一切情狀，量
處無期徒刑，褫奪公權終身。扣案之水果刀二支（其中一支已折斷）係上訴人所有供
犯罪所用之物，併宣告沒收。經核於法尚無違誤。按正當防衛必須對於現在不法之侵
害始得為之。上訴人與邱進國初因細故而相互扭打，本不得主張正當防衛；而其持刀
行兇時，邱進國僅能消極抵擋，甚且跪地求饒，乃上訴人猶接續予以刺殺終至當場死
亡，尤無正當防衛可言，亦無因喝酒致心神喪失或精神耗弱之情形，原判決已綜合卷
內全部證據資料，詳細斟酌，論列明白。上訴意旨，仍執陳詞辯解，漫謂其刺殺邱進
國時，不法侵害尚未過去，且案發時因酒醉已達精神耗弱之程度等語，憑己見再事爭
辯，任意指摘原判決違法，為無理由，應予駁回。
據上論結，應依刑事訴訟法第三百九十六條第一項，判決如主文。
中      華      民      國    九十一    年      四      月     十八     日
                              最高法院刑事第四庭
                                  審判長法官  紀  俊  乾
                                        法官  黃  正  興
                                        法官  劉  介  民
                                        法官  陳  東  誥
                                        法官  張  春  福
      右正本證明與原本無異
                                              書  記  官
中      華      民      國    九十一    年      四      月    二十二    日
